【裁判字號】    90,易,236
【裁判日期】    900410
【裁判案由】    違反水利法等
【裁判全文】
臺灣臺中地方法院刑事判決    九十年度易字第二三六號
    公  訴  人  台灣台中地方法院檢察署檢察官
    被      告  甲○○
右列被告因違反水利法等案件，經檢察官提起公訴（八十九年度偵字第七四六一號）
，本院判決如左：
    主  文
甲○○違反主管機關為保護水道，禁止在行水區內建造、種植，足以妨礙水流及在距
堤腳四週規定之距離內耕種之規定，致生公共危險，處有期徒刑伍月，如易科罰金，
以參佰元折算壹日。
    事  實
一、甲○○明知台中縣豐原市大甲溪朴子口段，如附件一所示大甲溪河川圖籍所示四
    方形斜線處（面積七九一九點五平方公尺，原由台中縣政府管理使用，八十七年
    六月間改由經濟部水利處第三河川局管理使用）係在河川行水區內之公有河川地
    ，竟於民國八十一年四月間在其上如附件二所示之位置及面積建造鐵皮屋，除前
    開鐵皮屋占用之範圍外，及灌溉用之水池占用之範圍外，並在附件一所示四方形
    斜線處其他部分種植農作物，足以妨礙水流，而違背主管機關為保護水道禁止建
    造、種植及禁止在堤腳四週規定之不得耕種之距離內耕種之規定，致生公共危險
    。
二、案經台中縣警察局報請台灣台中地方法院檢察署檢察官偵查起訴。
    理  由
一、右揭事實業據被告於警訊、偵訊及本院審理時坦承不諱，並有現場相片、會勘紀
    錄二份、處分書一紙附卷可憑，並經證人乙○○到庭結證稱系爭土地係在規定不
    得耕種之範圍內等語明確，被告在其上設施工作物、耕種，易造成水流改變及妨
    礙暢洪之情形，有致生公共危險之虞，亦經經濟部水利局第三河川局製有取締會
    勘紀錄一份及九十年三月十九日經九０水利三管字Ｚ○○○○○○○○○號函一
    紙附卷可憑，被告違反水利法第九十二條之一第一項後段之犯行明確。
二、核被告所為係犯違反水利法第七十八條第一項第一、四款之規定，應依同法第九
    十二之一第一項後段之罪論處，查被告在河川行水區內耕種並建造鐵皮屋，有致
    生公共危險之虞，有前開水利局之公函一紙及現場相片可憑，且被告亦自承八七
    水災時該行水區淹沒，無法耕作，故台中縣政府乃註銷其父之承租權等語，並有
    台中縣政府五十年十一月十七日府生地用字第六七三五五號函一紙附卷可憑，依
    經驗法則，被告在該地繼續耕種、設置水池並為建造行為，自足以致生公共危險
    ，公訴人認僅足以損害他人權益，而犯同條第一項中段之罪，容有誤會。爰審酌
    本件被告在行水區內建造、耕種之面積多達七九一九點五平方公尺、犯罪之目的
    、手段、犯後之態度等一切情狀，量處如主文所示之刑，又刑法第四十一條於民
    國九十年一月十日修正公布，並於民國九十年一月十二日生效，其規定犯最重本
    刑為五年以下之刑之罪，而受六個月以下有期徒刑之宣告者，因身體、教育職業
    、家庭之關係或其他正當事由執行顯有困難者，得以一元以上三元以下折算壹日
    ，易科罰金，依刑法第二條第一項前段之規定該修正後之法律有利於行為人，故
    就被告所犯之罪併諭知易科罰金之折算標準。
三、公訴意旨另以被告明知其父林提竊占前開行水區，仍予收受使用並圍築魚塭云云
    。訊據被告堅決否認有前開犯行，辯稱該水池係灌概用，而非魚池，且其父原有
    承租系爭土地，不得以其後未再繳租即認定其父犯竊占罪等語，經查：附件二所
    示之水池，確無養殖行為，業經經濟部水利處第三河川局於九十年三月九日十四
    時再次會勘，製有會勘紀錄一份在卷可憑，是以並無事證證明被告有圍築魚塭之
    行為，就此應諭知無罪之判決，惟公訴意旨認前開犯行與論罪科刑部分係實質上
    一罪關係，故不另為無罪之諭知，次按竊占罪以意圖為自己不法之所有而占領他
    人管領中之不動產為要件，本件關係人林提占有前開河川地耕作之始，有向台中
    縣政府申請承租，並繳交租金，有卷附台灣省台中縣政府公有土地繳納稻谷地租
    聯單影本九紙附卷可憑，該地因八七水災後流失，因林提之申請，而於四十九年
    下期起註銷承租，有台中縣政府五十年一月十七日府生地用字第六七三五五號函
    影本一件在卷可憑，惟嗣後訴外人林提於五十年、五十二年間乃繼續繳交地租，
    並經受理，有前開地租聯單影本四紙附卷可憑，顯然訴外人林提於八七水災後，
    該河川地恢復原狀時已依前揭函示意旨向台中縣政府繼續申請承租，並業經核准
    ，是以被告自承「林提自八七水災後未再繳租」云云，核與事實不符，是以關係
    人林提既自五十年、五十一年間仍繼續有繳租之情事，則其占用之始即係有權占
    用，自無竊占之作為，而其均由林提持續耕種，管領機關均未回復占用，則關係
    人林提之不繳租或不續租之行為，自不得認係竊占之行為，則被告再由其父之占
    領中受領系爭土地，自不得認係收受贓物，本院就公訴人起訴贓物罪部分本應為
    無罪之諭知，惟公訴意旨認該部分與前開論罪科刑部分，有方法結果之牽連犯之
    裁判上一罪之關係，爰不另為無罪之諭知。
據上論斷，應依刑事訴訟法第二百九十九條第一項前段，水利法第九十二條之一第一
項後段，刑法第十一條前段、第二條第一項前段、修正後刑法第四十一條第一項前段
，罰金罰鍰提高標準條例第一條前段，判決如主文。
中    華    民    國      九十      年       四      月      十     日
                                臺灣臺中地方法院刑事第二庭
                                    法  官  陳 如 玲
右正本證明與原本無異。
如不服本判決，應於判決送達後十日內向本院提出上訴狀，上訴於臺灣高等法院臺中
分院( 須附繕本 )。
                                    書記官
中    華    民    國      九十      年       四      月     十二    日
附錄論罪科刑法條
水利法第九十二條之一
違反第七十八條第一項各款情形之一者，除通知限期回復原狀、清除或廢止違禁設施
外，處六千元以上三萬元以下罰鍰；因而損害他人權益者，處三年以下有期徒刑、拘
役或科或併科四千元以上二萬元以下罰金；致生公共危險者，處五年以下有期徒刑，
得併科六千元以上三萬元以下罰金。
前項行為人，未在限期內回復原狀、清除或廢止違禁設施者，得按日處罰鍰致回復原
狀、清除或廢止違禁設施完竣之日止；其情節重大者，得沒入其違禁設施或機具。


司法院資訊處製作；財團法人民間司法改革基金會備份。
